ACORDAO-COMPLETO-2485804

ACÓRDÃO 1491/2021 ATA 22/2021 - PLENÁRIO

VISTA, relatada e discutida esta Representação acerca de supostas irregularidades na condução do Pregão Eletrônico 13/2021 pela Autoridade Portuária de Santos S.A. - Santos Port Authority (SPA) ,
ACORDAM os Ministros do Tribunal de Contas da União, reunidos em sessão de Plenário, ante as razões expostas pelo Relator, em:
9.1. com fundamento nos arts. 234 e 235, do Regimento Interno deste Tribunal, e no art. 103, § 1º, da Resolução - TCU 259/2014, conhecer a denúncia e considerá-la parcialmente procedente;
9.2. indeferir o pedido de adoção de medida cautelar;
9.3. com fundamento no art. 9º, I, da Resolução -TCU 315/2020, dar ciência à Autoridade Portuária de Santos S.A. sobre as seguintes impropriedades relacionadas ao Pregão 13/2021:
9.3.1. ausência de fundamentação adequada para a exigência contida no item 3.0, "b" do Termo de Referência, no sentido de que o conjunto "caminhão e equipamento" possua no máximo quatro anos de fabricação, e adoção não fundamentada de critérios previstos na Instrução Normativa RFB 1700/2017 e nas tabelas de preços da Secretaria de Infraestrutura Urbana e Obras - Siurb/SP, sem aprofundamento e consulta de outras fontes, o que pode comprometer a competitividade da licitação, em afronta ao art. 9º, III, do Regulamento Interno de Licitações e Contratos da Autoridade Portuária de Santos S.A., ao art. 37, XXI, da Constituição Federal de 1988 e ao princípio da motivação;
9.3.2. previsão, no item 5.2 do Edital, do prazo de até três dias úteis antes da sessão para a sua impugnação, em afronta ao art. 46, §1º, do Regulamento Interno de Licitações e Contratos da Autoridade Portuária de Santos S.A;
9.4. dar ciência desta deliberação ao denunciante;
9.5. levantar a chancela de sigilo sobre a identidade do denunciante, com fundamento no art. 55 da Lei 8.443/1992.

Denúncia acerca de possíveis irregularidades em pregão com vistas à contratação de serviços de manutenção das redes de águas pluviais e hidráulicas.

Autoridade Portuária de Santos S.A.

3. Interessado: Identidade preservada (art. 55, caput, da Lei n. 8.443/1992).

13.1. Ministros presentes: Ana Arraes (Presidente), Walton Alencar Rodrigues, Augusto Nardes, Aroldo Cedraz, Raimundo Carreiro, Bruno Dantas (Relator), Vital do Rêgo e Jorge Oliveira.
13.2. Ministro-Substituto convocado: Augusto Sherman Cavalcanti.
13.3. Ministros-Substitutos presentes: Marcos Bemquerer Costa e Weder de Oliveira.

BRUNO DANTAS

Trata-se de denúncia acerca de possíveis irregularidades no Pregão 13/2021, conduzido pela Autoridade Portuária de Santos S.A. - Santos Port Authority (SPA) , com vistas à contratação de serviços de manutenção das redes de águas pluviais e hidráulicas, com uso de caminhão combinado para hidrojateamento em alta pressão e sucção a auto vácuo, nos termos contidos no Termo de Referência (peça 25) .
2.	A contratação possui orçamento sigiloso, o critério de julgamento é o menor preço global, com modo de disputa aberto. O prazo de vigência previsto para o contrato é de 30 meses, podendo ser prorrogado até o limite de cinco anos. 
3.	Por registrar as principais ocorrências no andamento dos autos até o momento, resumindo os fundamentos das peças a eles acostadas, adoto como relatório, com os ajustes necessários, a instrução da secretaria responsável pela análise do processo (peça 31) , que contou com a anuência do corpo diretivo da unidade (peças 32 e 33) :
"INSTRUÇÃO DE ANÁLISE DE OITIVA PRÉVIA
 (...) 
Fase do Certame
A SPA revogou o edital licitatório, que foi republicado, em 2/6/2020, com ajustes no termo de referência. A sessão pública de abertura da licitação está marcada para o dia 24/6/2021 (peças 24, 25 e 26) .
B. Histórico
1. O denunciante alegou, perante esta Corte de Contas, a ocorrência de possíveis irregularidades no Pregão Eletrônico 13/2021, quais sejam (peça 2) : a) o edital estabeleceu no item 5.2. prazo limite de três dias úteis antes da data de abertura da sessão pública para impugná-lo, em consonância com o art. 24 do Decreto 10.024/2019 - norma infralegal que regulamenta o pregão, na forma eletrônica, o que estaria em desacordo com os prazos dos §§1º e 2º do art. 41 da Lei 8.666/1993 - norma geral que se aplica subsidiariamente à lei que disciplina a modalidade de licitação denominada pregão, nos termos do art. 9º da Lei 10.520/2020 - (peça 2, p. 3-6) ; b) os itens 3.0. e 3.1. do termo de referência trazem especificações excessivas, restringindo a participação de potenciais licitantes interessados no certame, especialmente a respeito de características exigidas para veículo ('caminhão combinado') e equipamento que compõem o serviço objeto desta contratação (peça 2, p. 6-10) ; e o item 4.6.1. do edital, que dispõe acerca de visita técnica facultativa do licitante para conhecer o local onde será prestado o serviço, viola o princípio constitucional da isonomia, por permitir que determinados licitantes, que realizarem a vistoria em referência, possam obter informações privilegiadas, que seriam inacessíveis aos demais que se abstiverem de realizá-la. Ademais, o prazo para fazer a vistoria seria exíguo (peça 2, p. 10-13) .
2. Com base nas suas alegações, requereu medida cautelar para suspender o certame, e, no mérito, solicitou a correção e/ou exclusão do edital, dos itens eivados de ilegalidade.
3. Em análise inicial, a Unidade Técnica entendeu não haver elementos suficientes para a conclusão acerca da plausibilidade jurídica das alegações do representante, tampouco do perigo da demora reverso, essenciais para a eventual adoção de medida cautelar, sendo determinada a realização de oitiva prévia da Autoridade Portuária de Santos S.A. (SPA) para se pronunciar, referente ao Pregão Eletrônico 13/2021, acerca da existência dos pressupostos da medida cautelar pleiteada e acerca dos indícios de irregularidade indicados na instrução, em especial quanto aos seguintes tópicos (peças 11 e 12) :
a) exigir, na letra 'b' do item 3.0 do Termo de Referência, que o 'caminhão combinado', utilizado para prestar o serviço objeto da contratação, deve ter até 1 (um) ano de fabricação, no momento da celebração do contrato, considerando que aparentemente afronta o inc. II do art. 3º da Lei 10.520/2002 e ao inc. III do art. 9º do RILC da SPA, bem como os princípios da competividade, previsto no caput do art. 31 da Lei 13.303/2016, e da razoabilidade, caput do art. 2º do Decreto 10.024/2019, por estabelecer critério que restringe potencialmente a participação de licitantes interessados no certame, considerando que tal exigência deve ser fundamentada tecnicamente, conforme jurisprudência do TCU, consubstanciada no Acórdão 2407/2006-TCU-Plenário, rel. Min. Benjamin Zymler;
b) definir no item 5.2 do edital prazo limite para impugnar a licitação que difere do §1º do art. 46 do Regulamento de Licitações e Contratos da Autoridade Portuária de Santos S.A. (SPA) ;
c) encaminhar os estudos técnicos preliminares que nortearam a exigência contida na letra 'b' do item 3.0. do Termo de Referência;
d) informar se o contrato vigente admite prorrogação excepcional; e se as condições dessa contratação são melhores (menor preço e atendimento satisfatório) que o que se está em vias de contratar;
e) demais informações que julgar necessárias; e
f) designação formal de interlocutor que conheça da matéria para dirimir eventuais dúvidas, informando nome, função/cargo, e-mail e telefone de contato.
4. Promovida a oitiva prévia quanto às alegações do denunciante e demais questões levantadas por esta Unidade Técnica, passa-se a analisar as respostas apresentadas, tópico a tópico, conforme transcrição/contextualização a seguir.
C. Histórico de Comunicações
Despacho do Relator ou da Secretária (Delegação de Competência) : Peça 12, de 4/5/2021.
Ofícios Encaminhados pelo TCU
À entidade: Ofício 22562/2021-TCU/Seproc, de 4/5/2021 (peças 13 e 21) 
D. Documentos Apresentados em Resposta à Oitiva
Pela Unidade Jurisdicionada
a) Justificativas em resposta à oitiva prévia (peça 15) ;
b) Estatuto Social da Autoridade Portuária de Santos S.A. (peça 16) ;
c) Justificativas técnicas acerca da exigência de que os caminhões combinados, utilizados na prestação dos serviços, devem possuir um ano de fabricação no ano da celebração do contrato (peça 17) ;
d) Impugnação do Edital do Pregão Eletrônico 13/20212 (peça 18) ;
e) Análise da impugnação do Edital do Pregão Eletrônico 13/20212 (peça 19) ;
E. Medida Cautelar - Avaliação dos Pressupostos
Perigo da Demora
Há decisão judicial ou administrativa, sem especificação de prazo, para suspender o andamento do processo licitatório ou a contratação?
Não
O contrato decorrente do certame já foi assinado?
Não
Análise:
5. Está caracterizado o pressuposto do perigo da demora uma vez que a Autoridade Portuária de Santos S.A. (Santos Port Authority - SPA) republicou o edital do Pregão Eletrônico 13/2021, onde está prevista a sessão pública de abertura da licitação para o dia 24/6/2021 (peça 24, p. 1, e peça 26) .
Perigo da Demora Reverso
O serviço/bem é essencial ao funcionamento das atividades da Unidade JurisdicionadaSim
A Unidade Jurisdicionada entidade está coberta contratualmente pelo serviço com razoável vigência (há a possibilidade de voltar a fase ou refazer o certame, a depender da consequência da concessão de cautelar no caso concreto) ou admite prorrogação excepcional?Sim
Caso haja a possibilidade de manutenção do contrato com a atual prestadora dos serviços, as condições dessa contratação seriam melhores (menor preço e atendimento satisfatório) que o que se está em vias de contratar?Não há informação
Análise:
6. Embora não seja possível determinar se as condições da atual contratação seriam melhores que o que se está em vias de contratar, haja vista que não houve ainda o recebimento das propostas no Pregão Eletrônico 13/2021, é possível concluir que está afastado o pressuposto do perigo da demora reverso, considerando o valor estimado da Contratação, informado na peça 15, p. 19, e a possibilidade de prorrogação do atual contrato pelo período necessário ao julgamento desta representação, e consequente conclusão do processo de contratação que está em andamento. Considerando que o valor estimado da contratação é sigiloso até o final da etapa de lances, consoante item 13.4. do edital (peça 4, p. 65) , a peça 15, com a informação sobre o valor estimado, foi classificada como sigilosa.
7. O atual contrato firmado em 12/6/2019, com vigência até 12/6/2021, pode ser prorrogado até o limite de cinco anos, conforme disposto no art. 199 do Regulamento Interno de Licitações e Contratos da Representada (peça 10, p. 103, e peça 15, p. 19) . Inclusive, considerando a nova previsão para a sessão pública, em 24/6/2021, é provável que o referido contrato tenha que ser prorrogado, independentemente da adoção de medida cautelar por este Tribunal.
Plausibilidade Jurídica
A Unidade Jurisdicionada está sujeita aos normativos supostamente infringidos?Sim
Há plausibilidade nas alegações do representante ou nas verificações realizadas pela Unidade Técnica?
Sim
Há indício de sobrepreço ou superfaturamento?
Não
Há grave risco de lesão ao erário, inexecução ou execução insatisfatória do objeto?
Não
Análise quanto à plausibilidade jurídica e quanto à necessidade de adoção de medida cautelar:
Item 34.2.a.: exigir, na letra 'b' do item 3.0 do Termo de Referência, que o 'caminhão combinado', utilizado para prestar o serviço objeto da contratação, deve ter até 1 (um) ano de fabricação, no momento da celebração do contrato, considerando que aparentemente afronta ao inc. II do art. 3º da Lei 10.520/2002 e ao inc. III do art. 9º do RILC da SPA, bem como aos princípios da competividade, previsto no caput do art. 31 da Lei 13.303/2016, e da razoabilidade, caput do art. 2º do Decreto 10.024/2019, por estabelecer critério que restringe potencialmente a participação de licitantes interessados no certame, considerando que tal exigência deve ser fundamentada tecnicamente, conforme jurisprudência do TCU, consubstanciada no Acórdão 2407/2006-TCU-Plenário, rel. Min. Benjamin Zymler.
Fundamento legal ou jurisprudencial: inc. II do art. 3º da Lei 10.520/2002 e inc. III do art. 9º do RILC da SPA
Manifestação da Unidade Jurisdicionada sobre os indícios de irregularidades (peça 15) :
8. A representada informou que a sua área técnica justificou a necessidade da especificação técnica do caminhão e dos equipamentos a serem utilizados conforme o despacho acostado aos autos à peça 17, o qual informa que a especificação de que os caminhões combinados devem possuir um ano de fabricação no ano da celebração do contrato tem como objetivo a alocação de caminhões e equipamentos novos ou semi-novos, evitando quebras ou necessidade de manutenções que impossibilitem a operacionalidade dos conjuntos, e que este critério discricionário teve como base os contratos anteriores.
9. Por sua vez, as especificações técnicas contidas no Termo de Referência, são de cunho absolutamente discricionário da Administração Pública contratante e em tempo algum se destinam a restringir a competitividade no certame; pelo contrário, apenas é diligente ao prever elementos que visam assegurar níveis mínimos de desempenho e qualidade, o que é pertinente e relevante para o específico objeto da contratação pretendida.
10. Valendo-se de seu poder discricionário, entendeu a área técnica pela alteração da metodologia adotada para definição do item 3.0 'b' do anexo III do Termo de Referência, passando a adotar um parâmetro objetivo e não subjetivo/discricionário quanto à vida útil dos caminhões, apesar de inexistir ilegalidade neste último.
11. Valeu-se a área técnica, para basear sua decisão, dos dados contidos no anexo 3 da Instrução Normativa RFB 1700, de 14/03/17, da Receita Federal do Brasil e as especificações das tabelas referenciais de preço da Secretaria de Infraestrutura Urbana e Obras - Siurb (Prefeitura São Paulo) , as quais, indicam que tais veículos e equipamentos possuem vida útil de 10.000 horas operacionais, o que equivaleria a quatro anos.
12. Nesses termos, a área interessada firmou o entendimento de que:
Entendemos razoável que a melhor forma de adaptar essas especificações ao contrato será exigindo que a empresa ganhadora do certame mantenha caminhões combinados com até 04 (quatro) anos de fabricação no transcorrer de todo o prazo contratual. Ou seja, para prestação dos serviços, não mais será fixado período com base na data de celebração do contrato, mas sim da vida útil estimada dos conjuntos. Dessa forma, caso V.Sª esteja de acordo, propomos readequação do Termo de Referência e republicação do edital.
13. Com efeito, considerando as alterações a serem promovidas no edital e seus anexos, verifica-se que o ato impugnado, tido como ilegal, não mais dispõe de eficácia na esfera jurídica, não subsistindo interesse de agir à denunciante, o que conduz à perda do objeto da presente denúncia.
14. Constata-se, por conseguinte, que também os requisitos legais inerentes à medida cautelar não subsistem ante a alteração da situação fática, tendo em vista a iminente republicação do edital.
Análise:
15. A representada informou que a exigência de que os caminhões utilizados na prestação dos serviços tenham apenas um ano de fabricação, no momento da celebração do contrato, tem como objetivo a alocação de caminhões e equipamentos novos ou semi-novos, evitando quebras ou necessidade de manutenções que impossibilitem a operacionalidade dos conjuntos.
16. Parece razoável que a empresa tenha interesse em que os serviços sejam prestados em boas condições, de modo a mitigar o risco de quebras e interrupção da prestação dos serviços. No entanto, definir que os caminhões a serem utilizados na prestação dos serviços devem ter apenas um ano de fabricação, na data da celebração do contrato, não parece crível, posto que veículos com mais tempo de uso, desde que em perfeitas condições, podem perfeitamente ser utilizados para a prestação dos serviços com qualidade.
17. A entidade, aparentemente, entendeu tal situação e revogou o atual edital do PE 13/2021, e o republicou em 2/6/2021, quando passou a aceitar a utilização de caminhões combinados com até quatro anos de fabricação, condição a ser mantida no transcorrer de todo o prazo contratual (peça 25, p. 35, e peça 26) .
18. Tal modificação mitiga o rigor da exigência prevista no termo de referência do edital guerreado, no entanto, o novo critério utilizado para definir o ano de fabricação dos equipamentos a serem utilizados na prestação dos serviços, qual seja, dados contidos no anexo 3 da Instrução Normativa RFB 1700, de 14/03/17, da Receita Federal do Brasil, não se apresentam razoáveis, posto que o referido normativo se refere à vida útil dos equipamentos para efeito de tributação, em especial, no sentido de fixar sua taxa de depreciação anual em 25%, para efeito de cálculo tributário.
19. Este normativo não tem a pretensão de definir a vida útil operacional dos equipamentos ali descritos. Por certo que um caminhão com mais de quatro anos de uso, embora totalmente depreciado para efeitos fiscais, pode, perfeitamente, cumprir as funções para as quais foi projetado e construído.
20. Tampouco parece ser essa a finalidade das tabelas referenciais de preço da Secretaria de Infraestrutura Urbana e Obras - Siurb, também citada como fonte para a definição da idade mínima dos caminhões a serem utilizados na prestação dos serviços de manutenção das redes de águas pluviais e de hidráulica do Porto de Santos.
21. Caso a entidade tenha interesse em definir um período de corte para a fabricação dos equipamentos utilizados na prestação dos serviços é preciso justificar, por meio de critérios técnicos, que, a partir de determinado período de uso, aqueles equipamentos passam a demandar mais manutenção, e não só isso, demonstrar que tais manutenções não podem ser realizadas sem prejudicar a prestação dos serviços contratados. Até mesmo porque a futura contratada pode possuir uma frota que permita a substituição do caminhão em manutenção.
22. Essa justificativa, no entanto, não se encontra no edital do PE 13/2021, e tampouco em seus anexos. Na verdade, seria mais razoável que as exigências de qualidade se voltassem mais para o serviço em si, do que para os equipamentos utilizados no serviço, que é uma questão mais afeta ao planejamento da contratada. Como já foi dito, é possível que uma empresa com uma frota maior de caminhões, ainda que mais antiga, que permita a substituição de caminhões em manutenção, tenha melhores condições de evitar a interrupção dos serviços do que uma empresa com uma frota menor e mais nova.
23. Portanto, mesmo com a alteração do edital, persiste exigência restritiva, devendo a SPA ser ouvida, em oitiva, para que se pronuncie acerca dessa questão.
24. Ainda sobre as exigências da referida licitação, passemos a verificar o anexo 3, do termo de referência do edital republicado do PE 13/2021, relativo à descrição dos serviços, critério de medição e pagamento (peça 25, p. 27-41) .
25. Vejamos o que dispõe o seu item 3.1 (peça 25, p. 36-38) :
'O caminhão combinado hidrojato e auto vácuo deverá atender no mínimo as seguintes especificações:
Caminhão
Caminhão modelo 6x2, trucado, cabine estendida que comporte até 05 pessoas e/ou cabine suplementar para transporte de até 4 (quatro) pessoas (atendendo à legislação de trânsito) , motor diesel 04 cilindros em linha com potência não inferior a 220 cv, transmissão manual, 6 marchas à frente e 1 à ré, capacidade de carga mínima de 23.000 kg PBT homologado; distância mínima entre eixos de 4.800 mm entre o 1º e o 2º eixo de tração; tanque de combustível com capacidade mínima de 250 litros; pneus radiais com câmara, direcionais e trativos; barras estabilizadoras e amortecedores dianteiros; ajustador manual de freio; válvula sensível à carga nos freios traseiros; filtro secador de Ar; freio motor; tacógrafo eletrônico; faixas reflexivas e laudo de segurança veicular, homologado conforme as exigências do CONTRAN e a legislação atual.
Equipamento hidrojato e auto vácuo
 Bomba de alta pressão
Vazão de 250 (l/min) , Pressão de operação de 140 (Kgf/cm²) , acionamento através de polias e correias por sistema de transmissão a partir de tomada de força de engate pneumático acoplado na caixa de câmbio do próprio caminhão.
 Bomba de vácuo
Potência de 25 (HP) , rotação 1100 (RPM) deslocamento de ar de 12 (m³/min) , vácuo de 700 (mmHg) , pressão positiva de 1 (kgf/cm²) , acionamento através de polias e correia por sistema de transmissão a partir de tomada de força de engate pneumático acoplado na caixa de câmbio do próprio caminhão.
 Reservatórios
Reservatório principal de 10m³, divididos em parte dianteira e parte traseira destinados ao armazenamento da água de hidrojateamento e aos detritos coletados por vácuo, construído em chapa de aço carbono de espessura 3/16', interior pintado com tinta epóxi de alta espessura e reforçado externamente com cintas de viga 'U' 3' dobrada.
 Carretéis
Possuir 02 carretéis para transporte de mangueiras, sendo o principal para mangueiras de 25,4mm com sistema de acionamento hidráulico em 02 sentidos de rotação, comando centralizado e regulagem de velocidade para ambos os sentidos de giro, com guia de mangueira para proteção contra quinas e capacidade de armazenamento de 120 metros. O carretel auxiliar deverá ter capacidade de armazenamento de 20 metros de mangueira de 12,5mm.'
26. Embora tenhamos entendido na análise inicial, perfunctória, com o objetivo de avaliar os pressupostos para adoção da medida cautelar pleiteada, não haver irregularidades nessas exigências, em análise mais acurada, percebe-se claramente que a Autoridade Portuária de Santos S.A. não está detalhando os serviços a serem executados, mas os equipamentos que deverão ser utilizados na prestação dos serviços.
27. Ocorre que, nos termos dispostos no voto do Min. Relator Walton Alencar, proferido no Acórdão 6463/2011-TCU-Primeira Câmara, há farto lastro jurisprudencial desta Corte, no sentido de que à Administração interessa obter o resultado da prestação do serviço licitado/contratado com o preço, a qualidade, a quantidade e o prazo avençados.
28. Desde que a empresa o faça segundo os parâmetros acordados, é irrelevante quais os equipamentos ela irá utilizar, visto que essa decisão se insere no âmbito de organização do negócio pela empresa.
29. Não estando devidamente justificada a influência que possa ter determinada exigência referente aos equipamentos, na qualidade dos serviços, tal quesito restringe indevidamente o caráter competitivo da licitação e fere o princípio da isonomia, pois estabelece uma distinção despropositada entre os concorrentes (Acórdão 124/2002-TCU-Plenário e 481/2004-TCU-Plenário, de relatoria do Min. Augusto Sherman) .
30. Logo, caso determinados requisitos técnicos dos equipamentos sejam essenciais à prestação dos serviços, estas características exigidas devem estar tecnicamente justificadas no edital licitatório e seus anexos.
31. No caso em exame, deve-se justificar, por exemplo, o motivo pelo qual o caminhão a ser utilizado na prestação dos serviços deve ter motor diesel quatro cilindros em linha com potência não inferior a 220 cv, ou cabine estendida que comporte até cinco pessoas, ou ainda, justificar o motivo pelo qual a bomba de vácuo precisa ter a rotação mínima de 1100 RPM, e por que um reservatório principal inferior a 10m³, não pode ser utilizado para a prestação dos serviços licitados.
32. É difícil crer que um caminhão não esteja apto a realizar os serviços para hidrojateamento de alta pressão e sucção a auto vácuo no Porto de Santos, por possuir um tanque de combustível com capacidade inferior a 250 litros, não estar equipado com pneus radiais, possuir câmbio com cinco marchas para frente ou distância de entre eixos inferior a 4.800 mm.
33. Conforme já mencionado, não estando devidamente justificada a influência que possa ter essas exigências na qualidade dos serviços, tal quesito restringe indevidamente o caráter competitivo da licitação. Veja que um concorrente pode, por exemplo, ser eliminado do certame pelo simples fato de apresentar um caminhão que não possua cabine estendida, ou com um tanque de combustível inferior a 250 litros.
34. Considerando que tais justificativas não constam do edital do PE 13/2021, entende-se que deve ser realizada oitiva da SPA para que justifique a previsão de exigências relativas aos equipamentos a serem utilizadas na prestação dos serviços hidrojateamento de alta pressão e sucção a auto vácuo no Porto de Santos, no item 3.1 do anexo III do termo de referência, sem que haja justificativas técnicas de que tais exigências são essenciais à prestação dos serviços, em desacordo com a jurisprudência desta Corte de Contas, no sentido de que, não estando devidamente justificada a influência que possa ter determinada exigência na qualidade dos serviços, tal quesito restringe indevidamente o caráter competitivo da licitação e fere o princípio da isonomia, pois estabelece uma distinção despropositada entre os concorrentes (Acórdão 6463/2011-TCU-Primeira Câmara, Min. Rel. Walton Alencar; 124/2002- TCU-Plenário e 481/2004-TCU-Plenário, de relatoria do Min. Augusto Sherman) .
Item 34.2.b.: definir no item 5.2 do edital prazo limite para impugnar a licitação que difere do §1º do art. 46 do Regulamento de Licitações e Contratos da Autoridade Portuária de Santos S.A. (SPA) .
Fundamento legal ou jurisprudencial: §1º do art. 46 do Regulamento de Licitações e Contratos da Autoridade Portuária de Santos S.A. (SPA) .
Contextualização:
35. O Denunciante alegou que o prazo limite para impugnar o edital da licitação deveria seguir os preceitos dos §§ 1º e 2º do art. 41 da Lei 8.666/1993, tendo em vista que a Lei 10.520/2002, norma que disciplina o pregão, é omissa acerca do referido prazo, sendo, nesse caso, subsidiada por aquela norma geral de licitação.
36. Após análise inicial, a Unidade Técnica considerou improcedente tal alegação, haja vista que a Lei 8.666/1993 não é subsidiária para disciplinar a licitação em análise, pois a SPA é uma empresa pública cujas licitações e contratos são regidos pela Lei 13.303/2016.
37. Entendeu, no entanto, que o edital do Pregão Eletrônico 13/2021 deveria seguir o §1º do art. 46 do RILC da SPA, porquanto regulamenta o procedimento para impugnar o certame, estabelecendo o prazo de até dois dias úteis antes da data fixada para abertura da sessão pública, sendo, inclusive, mais benéfico aos licitantes, comparando-se com o art. 24 do Decreto 10.024/2019, o que motivou este item da oitiva.
Manifestação da Unidade Jurisdicionada (item 3.1 à peça 15, p. 5-9) :
38. A SPA, desde 2016, se encontra submetida à Lei 13.303/2016, regente das empresas estatais, inclusive no comportamento relativo às aquisições e contratações de serviços, estando, por força de tal ordenamento, impedida e afastada da abrangência da Lei de Licitações, a Lei 8.666/1993.
39. Por sua vez, o artigo 1º, §2º, do Decreto 10.024/19, que regulamenta a licitação na modalidade pregão eletrônico, prevista na Lei 10.502/2002, é cristalino ao prever sua aplicabilidade às estatais, e, por esse motivo, foi considerado no edital do PE 13/2021, o prazo de três dias úteis para a sua impugnação, conforme previsto no art. 24, do referido decreto.
Análise:
40. A representada manifestou-se em relação às alegações do denunciante, no sentido de que não cabe a aplicação subsidiária da Lei 8.666/1993 à Lei 13.303/2016 (Lei das Estatais) , que dispõe sobre o estatuto jurídico da empresa pública, da sociedade de economia mista e de suas subsidiárias, e que seguiu o prazo de três dias úteis para impugnação do edital previsto no Decreto 10.024/2019, que regulamenta o pregão eletrônico.
41. A entidade, no entanto, não se manifestou acerca do questionamento previsto na oitiva, de que o item 5.2 do edital estabelece o prazo limite de três dias úteis para impugnar a licitação, que difere do §1º do art. 46 do Regulamento de Licitações e Contratos da Autoridade Portuária de Santos S.A.
42. A despeito da ausência de manifestação da representada, é cristalino que a entidade deve seguir em seus editais os mandamentos dispostos no seu regulamento interno de licitações e contratos, que em seu art. 46, § 1º, informa que, na modalidade pregão, a impugnação deverá ser apresentada até dois dias úteis antes da data fixada para abertura da sessão pública.
43. Quanto ao conflito aparente entre o art. 24 do Decreto 10.024/2019 (reproduzido no item 5.2 do edital) e o §1º do art. 46 do RILC da SPA, acerca do prazo limite para impugnar o edital do Pregão Eletrônico 13/2021, o §2º do art. 1º do Decreto 10.024/2019 preceitua que as empresas públicas, a exemplo da SPA, nos termos do regulamento interno de que trata o art. 40 da Lei 13.303/2016, poderão adotar, no que couber, as disposições do decreto.
44. Ou seja, as empresas públicas podem, em seus regulamentos internos, replicar as regras previstas no Decreto 10.024/2019. Todavia, em adotando regras distintas em seu regulamento, por óbvio, que devem segui-lo. A SPA tem a opção também de alterar seu regulamento interno.
45. Resta, portanto, clara a incompatibilidade entre o item 5.2 do Edital do PE 13/2021, que prevê o prazo até três dias úteis antes da data designada para a abertura da sessão pública, para qualquer pessoa impugnar o edital (peça 24, p. 4) , e o RILC da entidade, que informa que a impugnação deverá ser apresentada até dois dias úteis antes da data fixada para abertura da sessão pública.
46. Nesse sentido, cabe promover a oitiva da entidade para que justifique esta incompatibilidade.
Item 34.2.c.: encaminhar os estudos técnicos preliminares que nortearam a exigência contida na letra 'b' do item 3.0. do Termo de Referência;
Manifestação da Unidade Jurisdicionada:
47. A representada não encaminhou os estudos técnicos que fundamentaram tal exigência, mas informou que a especificação de que os caminhões combinados devem possuir um ano de fabricação no ano da celebração do contrato tem como objetivo a alocação de caminhões e equipamentos novos ou semi-novos, evitando quebras ou necessidade de manutenções que impossibilitem a operacionalidade dos conjuntos, e que este critério discricionário teve como base os contratos anteriores.
48. Informou, também, que, fundamentada no seu poder discricionário, alterou a exigência contida no item 3.0 'b' do anexo III do Termo de Referência, no qual passou a prever a exigência de que os conjuntos (Caminhão e Equipamento) utilizados para prestação dos serviços deverão possuir no máximo quatro anos de fabricação.
49. Pata tal alteração, a área técnica baseou-se no anexo 3 da Instrução Normativa RFB 1700, de 14/03/17, da Receita Federal do Brasil e nas especificações das tabelas referenciais de preço da Secretaria de Infraestrutura Urbana e Obras - Siurb (Prefeitura São Paulo) , conforme anexos, as quais indicam que tais veículos e equipamentos possuem vida útil de 10.000 horas operacionais, o que equivaleria a quatro anos.
Análise:
50. Verifica-se que o edital republicado do PE 13/2021 prevê, no item 3.0.b, anexo III, do seu termo de referência, que os conjuntos (Caminhão e Equipamento) utilizados para prestação dos serviços deverão possuir no máximo quatro anos de fabricação, devendo essa condição ser mantida no transcorrer do prazo contratual, conforme informou a denunciada (peça 25, p. 35) .
51. A análise das justificativas apresentadas para esta alteração consta nos parágrafos 15 a 33 desta instrução, onde está prevista a realização de oitiva da denunciada.
Item 34.2.d.: Informar se o contrato vigente admite prorrogação excepcional, e se as condições dessa contratação são melhores (menor preço e atendimento satisfatório) que o que se está em vias de contratar.
Manifestação da Unidade Jurisdicionada (peça 15, p. 19) :
52. A entidade informou o valor total estimado dos serviços, que é sigiloso, e que a renovação do contrato vigente DIPRE/13.2019, celebrado com a empresa Sanit Engenharia - Eireli, não se mostrou vantajosa, considerando seu valor global de R$ 4.340.000,00, acrescido do reajuste atual de 2,40%.
53. O contrato atual foi firmado em 12.06.2019, por 24 meses, tendo seu término em 12.06.2021.
Análise:
54. Item da oitiva prévia atendido. As informações subsidiaram a análise da existência do pressuposto do perigo da demora reverso.
Item 34.2.f.: designação formal de interlocutor que conheça da matéria para dirimir eventuais dúvidas, informando nome, função/cargo, e-mail e telefone de contato.
Manifestação da Unidade Jurisdicionada (peça 15, p. 21) :
55. A entidade indicou seu Gerente de Manutenção e Infraestrutura para dirimir eventuais dúvidas.
Análise:
56. Item da oitiva prévia atendido.
57. Feitas essas considerações, propõe-se deferir o pedido de medida cautelar, uma vez presentes os pressupostos do perigo da demora e da plausibilidade jurídica, essenciais para sua concessão, e por restar descaracterizado o perigo da demora reverso.
58. Será proposta, ainda, a realização de oitiva, na forma descrita nesta instrução, bem como a solicitação de informações para construção participativa das deliberações deste Tribunal, nos termos do art. 14 da Resolução-TCU 315/2020.
F. Impacto dos Encaminhamentos Propostos
Haverá impacto relevante na Unidade Jurisdicionada e/ou na sociedade, decorrente dos encaminhamentos propostos? 
Não
Análise:
59. A suspensão cautelar do PE 13/2021 não causará impacto relevante na Unidade Jurisdicionada haja vista que os serviços de manutenção das redes de águas pluviais e de hidráulica, com utilização de caminhão combinado para hidrojateamento de alta pressão e sucção a auto vácuo no Porto de Santos, estão sendo prestados por meio do contrato DIPRE/13.2019, que pode ser prorrogado por até mais 26 meses.
G. Pedido de Ingresso aos Autos, de Informações/Vistas/Cópias, e de Sustentação Oral
Há pedido de ingresso aos autos?
Não
Há pedido de informações/vistas/cópia do processo?
Não
Há pedido de sustentação oral?
Não
H. Processos Conexos e Apensos
Há processos conexos noticiando possíveis irregularidades na contratação ora em análise?
Não
Há processos apensos?
Não
I. Proposta de Encaminhamento
60. Em virtude do exposto, propõe-se:
60.1. conhecer da denúncia, satisfeitos os requisitos de admissibilidade constantes nos arts. 234 e 235 do Regimento Interno deste Tribunal, e no art. 103, § 1º, da Resolução - TCU 259/2014;
60.2. deferir o pedido de concessão de medida cautelar, com fulcro no art. 276 do Regimento Interno/TCU, tendo em vista a existência dos elementos necessários para sua adoção, a fim de que a Autoridade Portuária de Santos S.A. (Santos Port Authority - SPA) suspenda o andamento do Pregão Eletrônico 13/2021, até que o Tribunal delibere sobre o mérito da matéria ora em apreço e, caso algum contrato decorrente do certame já tenha sido firmado, abstenha-se de praticar qualquer ato com vistas à sua execução até a deliberação definitiva desta Corte;
60.3. realizar a oitiva da Autoridade Portuária de Santos S.A. (Santos Port Authority - SPA) , com amparo no art. 276, § 3º , c/c art. 250, V, todos do Regimento Interno/TCU, para que, no prazo de quinze dias, se pronuncie em relação aos pressupostos da cautelar deferida, e também quanto aos seguintes pontos relativos ao Pregão Eletrônico 13/2021:
a) exigir, na letra 'b' do item 3.0 do Termo de Referência, que o 'caminhão combinado', utilizado para prestar o serviço objeto da contratação, deve ter até 4 (quatro) anos de fabricação, no momento da celebração do contrato, considerando que aparentemente afronta ao inc. II do art. 3º da Lei 10.520/2002 e ao inc. III do art. 9º do RILC da SPA, bem como aos princípios da competividade, previsto no caput do art. 31 da Lei 13.303/2016, e da razoabilidade, caput do art. 2º do Decreto 10.024/2019, por estabelecer critério que restringe potencialmente a participação de licitantes interessados no certame, considerando que tal exigência deve ser fundamentada tecnicamente, conforme jurisprudência do TCU, consubstanciada no Acórdão 2407/2006-TCU-Plenário, rel. Min. Benjamin Zymler, sendo que a Instrução Normativa RFB 1700, de 14/03/17, da Receita Federal do Brasil e as especificações das tabelas referenciais de preço da Secretaria de Infraestrutura Urbana e Obras - Siurb (Prefeitura São Paulo) não se mostraram aptas a justificar tecnicamente essa exigência;
b) previsão de exigências relativas aos equipamentos a serem utilizadas na prestação dos serviços hidrojateamento de alta pressão e sucção a auto vácuo no Porto de Santos, no item 3.1 do anexo III do termo de referência, sem que haja justificativas técnicas de que tais exigências são essenciais à prestação dos serviços, em desacordo com a jurisprudência desta Corte de Contas, no sentido de que, não estando devidamente justificada a influência que possa ter determinada exigência na qualidade dos serviços, tal quesito restringe indevidamente o caráter competitivo da licitação e fere o princípio da isonomia, em afronta ao inc. II do art. 3º da Lei 10.520/2002, ao inc. III do art. 9º do RILC da SPA e ao art. 31 da Lei 13.303/2016, pois estabelece uma distinção despropositada entre os concorrentes (Acórdão 6463/2011-TCU-Primeira Câmara, Min. Rel. Walton Alencar; 124/2002- TCU-Plenário e 481/2004-TCU-Plenário, de relatoria do Min. Augusto Sherman) .
c) previsão, no item 5.2 do edital do PE 13/2021, do prazo de até três dias úteis antes da data designada para a abertura da sessão pública, para que qualquer pessoa possa impugná-lo, em desacordo com o Regulamento Interno de Licitações e Contratos da entidade que, em seu art. 46, § 1º, informa que a impugnação deverá ser apresentada até dois dias úteis antes da data fixada para abertura da sessão pública; e
d) demais informações que julgar necessárias.
60.4. considerando a possibilidade de construção participativa das deliberações deste Tribunal, nos termos do art. 14 da Resolução-TCU 315/2020, bem como o previsto nas Normas de Auditoria (NAT) aprovadas pela Portaria-TCU 280/2010, referente aos comentários dos gestores (no que se aplica a representações e denúncias) :
a) solicitar à Autoridade Portuária de Santos S.A. (Santos Port Authority - SPA) , caso queira, no prazo de quinze dias:
a.1) a apresentação de possíveis ações corretivas que poderão ser tomadas pela Autoridade Portuária de Santos S.A. (Santos Port Authority - SPA) para prevenir ou corrigir os indícios de irregularidades detectados ou remover seus efeitos;
a.2) na hipótese de serem consideradas insuficientes, pelo TCU, as alternativas apresentadas pela unidade jurisdicionada, a manifestação quanto aos possíveis impactos de o TCU determinar a anulação do Pregão Eletrônico 13/2021 e atos dele decorrentes em função dos indícios de irregularidades verificados, com a possibilidade de prorrogação do contrato atualmente vigente tão somente até a conclusão de nova licitação;
b) alertar a Autoridade Portuária de Santos S.A. (Santos Port Authority - SPA) , com relação à construção participativa de deliberações, de que:
b.1) a sua manifestação quanto às alternativas para corrigir os indícios de irregularidades verificados e quanto aos impactos das possíveis medidas a serem adotadas pelo TCU será avaliada na proposição de mérito, mas não vincula as decisões desta Corte de Contas, notadamente quando os riscos decorrentes de sua adoção e/ou da manutenção de situação irregular não se coadunarem com o interesse público que se pretende tutelar;
b.2) a ausência de manifestação no prazo estipulado não impedirá o andamento processual, podendo o TCU vir a prolatar decisão de mérito, caso haja elementos suficientes que caracterizem afronta às normas legais e/ou possibilidade de ocorrência de prejuízos à Administração; e
b.3) a ausência de manifestação não será considerada motivo de sanção.
60.5. encaminhar cópia da presente instrução à Autoridade Portuária de Santos S.A. (Santos Port Authority - SPA) ;
60.6. comunicar o denunciante da decisão que vier a ser prolatada."
É o relatório.

Aldo dos Santos Ribeiro Cunha (311.787/OAB-SP) e outros, representando Autoridade Portuária de Santos S.A.

Não atuou.

DENÚNCIA. MANUTENÇÃO DE REDES PLUVIAIS E HIDRÁULICAS. EXIGÊNCIAS RESTRITIVAS NO EDITAL. OITIVA PRÉVIA. CONHECIMENTO. PROCEDÊNCIA PARCIAL. INDEFERIMENTO DA CAUTELAR. CIÊNCIA DAS IRREGULARIDADES IDENTIFICADAS.

DENÚNCIA (DEN)

Secretaria de Controle Externo de Aquisições Logísticas (Selog).

Trata-se de denúncia acerca de possíveis irregularidades no Pregão 13/2021, conduzido pela Autoridade Portuária de Santos S.A. - Santos Port Authority (SPA) , com vistas à contratação de serviços de manutenção das redes de águas pluviais e hidráulicas, com uso de caminhão combinado para hidrojateamento em alta pressão e sucção a auto vácuo, segundo as especificações contidas no Termo de Referência (peça 25) .
A contratação possui orçamento sigiloso e o critério de julgamento é o de menor preço global, com modo de disputa aberto. O prazo de vigência previsto para o contrato é de 30 meses, podendo ser prorrogado até o limite de cinco anos. 
Em síntese, o denunciante alegou que o edital teria concedido prazo de impugnação ilegal de até três dias úteis antes da sessão, ao contrário do previsto na Lei 8.666/1993, que seria de até dois dias úteis antes da sessão. 
Considerou indevidas as exigências de que o conjunto "veículo e equipamento de hidrojateamento" possuísse no máximo um ano de fabricação no ano de assinatura do contrato e de que atendesse a uma série de características técnicas, como vazão, pressão de operação, potência de sucção, rotação, as quais, em sua opinião, seriam pouco relevantes para o serviço contratado.
Por fim, questionou a previsão de vistoria técnica facultativa, que, combinada com exiguidade do tempo para a sua realização, poderia colocar as concorrentes em situação de desigualdade.
Diante de tais ocorrências, requereu a suspensão do pregão, para correção do edital e posterior republicação (peça 2, p. 14) .
Em instrução inicial, a Selog refutou a acusação referente à vistoria técnica, afirmando que a condição seria legítima, dado que propiciaria aos licitantes o melhor conhecimento das condições reais de prestação dos serviços. 
Ademais, destacou o entendimento deste Tribunal no sentido de que apenas a exigência de vistoria como condição obrigatória de participação no certame deveria ser, em princípio, evitada, ou substituível por uma declaração do licitante atestando o conhecimento das condições dos serviços a serem executados. Mesmo assim, em último caso - e quando imprescindível -, poderia ser feita desde que acompanhada de consistente justificativa (peça 11, itens 27-30) .
Além disso, destacou que a alegada exiguidade de prazo para realização da vistoria decorreria, em verdade, de erro de interpretação do edital por parte do denunciante, já que o prazo franqueado seria de aproximadamente quatorze dias, considerado suficiente pela unidade instrutora.
Em relação às exigências de características técnicas específicas para o conjunto "veículo e equipamento de hidrojateamento", a Selog considerou razoável que o contratante estipulasse os requisitos mínimos necessários à correta prestação dos serviços, e concluiu pela inexistência de irregularidade a respeito.
Quanto ao prazo para impugnação do edital, em princípio a unidade instrutora esclareceu o equívoco cometido pelo denunciante na tentativa de aplicar as regras da Lei 8.666/1993 ao caso, tendo em vista que a SPA é regida pela Lei das Estatais. 
O prazo adotado pela SPA, de até três dias úteis antes da sessão, coincide com o previsto no art. 24 do Decreto 10.024/2019, que regulamenta a modalidade pregão, na forma eletrônica, no âmbito da Administração Pública Federal.
Contudo, a Selog identificou que o Regulamento Interno de Licitações e Contratos (RILC) da SPA, art. 46, §2º, prevê o prazo de até dois dias úteis antes da sessão para a impugnação, o qual, em sua opinião, deveria ter sido adotado.
Acerca da exigência do conjunto "veículo e equipamento de hidrojateamento" ter no máximo um ano de fabricação no ano de assinatura do contrato, a unidade instrutora considerou que a exigência em questão possuía elevado potencial restritivo.
Desse modo, propôs a realização de oitiva prévia da entidade acerca desses dois últimos pontos: a) prazo de impugnação do edital e b) idade máxima de fabricação conjunto veículo e equipamento. 
Em sua manifestação, a unidade jurisdicionada não esclareceu a falha relativa ao prazo de impugnação utilizado. Na realidade, preocupou-se em justificar a não aplicabilidade da Lei 8.666/1993, preliminar que já havia sido superada na primeira instrução da Selog, mas deixou de se manifestar sobre a não observância do prazo previsto no seu próprio RILC. Por essa razão, a Selog propôs nova oitiva. 
Quanto à exigência de ano de fabricação, a SPA informou que a sua área técnica havia revisado as especificações, e relaxado a exigência, de um para quatro anos. E o fez a partir de critérios previstos na IN/RFB 1700/2017 - utilizada no cálculo de depreciação de ativos -, e nas tabelas referenciais de preços da Secretaria de Infraestrutura Urbana e Obras (Siurb) da Prefeitura Municipal de São Paulo.
A Selog discordou do uso de tais fontes como critério para a definição da idade do conjunto veículo e equipamento, pois teriam objetivos distintos e isoladamente não permitiriam inferir a vida útil do equipamento para o uso pretendido. Acrescentou que caso a entidade desejasse fixar um prazo de corte para a fabricação dos equipamentos deveria ter se utilizado de outros critérios técnicos que demonstrassem, por exemplo, maior nível de manutenção a partir de determinada idade, impossibilidade de paralisação dos equipamentos para manutenção sem prejuízo aos serviços, entre outros. Assim, manteve a irregularidade e propôs nova oitiva sobre o ponto em questão.
Na oportunidade, a unidade instrutora retomou a questão das exigências de características técnicas dos equipamentos - parte da denúncia que havia sido afastada na instrução inicial. De acordo com a Selog, o exame mais detalhado da situação levaria à conclusão de que tais exigências teriam transbordado ao razoável, considerando, sobretudo, que o objeto da contratação seria a limpeza das galerias e não propriamente os equipamentos (vide itens 24-34 do relatório que precede este voto) . 
Considerou afastado o perigo da demora reverso, tendo em vista que os serviços são atualmente prestados com base em contrato firmado em 12/6/2019, com vigência até 12/6/2021, mas passível de prorrogação até o prazo máximo de cinco anos e com valores inferiores aos estimados para a nova contratação, cujo orçamento é sigiloso. 
Deste modo, a unidade propôs a concessão da cautelar e a realização da oitiva da SPA em relação às seguintes falhas: a) exigência de idade máxima de fabricação do conjunto caminhão equipamento de quatro anos; b) exigências técnicas restritivas do conjunto caminhão e equipamento, como vazão, pressão de operação, potência de sucção, rotação, entre outros; e c) prazo de impugnação do edital divergente do definido no art. 46, §2º, do RILC.
***
Feita esta contextualização, passo a decidir.
Concordo com a análise da Selog, exceto naquilo sobre o que especificamente dissentir neste voto, razão pela qual incorporo os seus fundamentos como razões de decidir. Contudo divirjo do encaminhamento proposto, sobretudo da adoção da medida cautelar.
A respeito do emprego da instrução normativa da Receita Federal do Brasil (IN/RFB 1700/2017) e das tabelas da Secretaria de Infraestrutura Urbana e Obras (Siurb) da Prefeitura de São Paulo/SP para a definição da idade máxima de fabricação do conjunto caminhão e equipamento, verifico que não obstante os objetivos de tais instrumentos serem distintos daquele buscado pelaAutoridade Portuária de Santos , não se trata de um procedimento completamente infundado. 
O anexo III da IN/RFB 1700/2017 fornece critérios de depreciação de ativos para fins contábeis, e o referencial da Siurb contém parâmetros de custos unitários para a contratação de serviços pelo ente municipal, a exemplo do que faz o Sicro e o Sinapi em âmbito federal. Ou seja, não tratam especificamente de limites para a idade de fabricação.
Entretanto, a vida útil do bem assumida nos dois normativos baseia-se em uma estimativa da realidade, que é, ou deveria ser, um dado aproximado, independentemente do seu uso.
Note-se a definição de vida útil contida no Manual de Custos de Infraestrutura de Transportes, volume 1, do DNIT (peça 34, p. 84) , cujo objetivo coincide com o da tabela Siurb/SP (peça 35) , e a partir do qual resta clara a ligação da vida útil com o período em que o equipamento consegue atingir o desempenho esperado: 
A vida útil consiste no período durante o qual um equipamento ou suas principais partes mantêm o desempenho esperado, quando submetido apenas às atividades de manutenção programadas. Neste Manual de Custos, a vida útil consiste na quantidade estimada de horas de utilização normal do equipamento, antes da troca ou revisão de seus principais componentes (motor, transmissão, comandos finais, sistema hidráulico, etc.) , realizando todas as revisões programadas.
A tabela Siurb/SP serve de base para a formação de custos de contratações públicas, o que inclui a precificação dos equipamentos. Nesse intento, ela considera o valor de aquisição do item novo, estabelece a vida útil (em horas) e o valor residual, para então determinar a depreciação por hora, a qual pode ser convertida em taxa anual a partir da estimativa da quantidade de horas trabalhada por ano. 
A exemplo, aludido referencial prevê vida útil de 10.000 horas para o "equipamento (para limpeza de galerias, bocas de lobo, etc.) , combinado hidrojato/sugador, montado em chassis de caminhão trucado", com valor residual de 50% (peça 35) . Contudo, não informa explicitamente quantas horas o equipamento trabalha em média anualmente. 
A fim de suprir a lacuna, valho-me do Manual de Custos de Infraestrutura de Transportes, volume 1, do DNIT (peça 34, p. 85) , que considera, para equipamentos de natureza semelhante, 2.000 horas trabalhadas anuais (HTA) . Da combinação, obtém-se vida útil correspondente a cinco anos - 10.000 (vida útil em horas) / 2.000 (HTA) .
Tal prazo é compatível com o que se pode extrair da memória de cálculo do referencial paulistano ao tratar do Imposto sobre a Propriedade de Veículos Automotores (IPVA) . Diz o roteiro: "Foi adotado o valor de 2010, que é o ano da média da vida útil dos veículos (2007-2012) ", ou seja, cinco anos (peça 35, p. 3) . 
Assim, de acordo com a composição da Siurb/SP, a vida útil do equipamento em questão converge para aproximadamente cinco anos. E embora tal informação não constitua o melhor critério para a fixação da idade máxima do equipamento, é necessário reconhecer que há lógica na sua aplicação.
Não obstante, como frisado anteriormente, o requisito em questão deveria ter sido mais bem avaliado, complementado por meio de consulta a outros catálogos técnicos, cálculos de depreciação de equipamentos na iniciativa privada para fins de estimativas valores de frete, entre outros.
Aliás, no caso específico, a SPA afirma que a vida útil de 10.000 horas equivaleria a quatro anos, o que difere dos cinco anos demonstrados acima. Da leitura dos autos não é possível inferir a razão para tal conversão, o que reforça a carência de fundamentação quanto à idade máxima fixada. Tal irregularidade deverá ser objeto de ciência à unidade jurisdicionada.
Todavia, considero que o critério utilizado não é de todo desarrazoado, na linha do que expus acima, e que os referenciais gozam de oficialidade, por isso é plausível que os gestores até mesmo o tenham preferido em detrimento de outras fontes.
Nesse cenário, destaco a ausência de outro critério específico e objetivo a indicar, o que deve ser acatado e ponderado por este Tribunal, em deferência ao art. 20, parágrafo único do Decreto-Lei 4.657/1942 (LINDB) , que exige a "consideração as possíveis alternativas" na decisão pela invalidação de um ato.
Ainda, a exigência questionada pelo denunciante relacionava-se ao prazo de um ano, problema que foi, de certo modo, sanado com a alteração no edital, que passou a prever novo prazo de quatro anos para a exigência no termo de referência. Tal ajuste ocorreu por iniciativa da própria SPA, em demonstração de boa-fé no aprimoramento do processo de contratação.  
Por fim, em relação ao perigo da demora reverso, registro que a comparação de valores realizada pela Selog, indicando a contratação atual como mais atrativa, baseou-se no preço estimado da presente licitação, o qual, após proposta das empresas e sessão de lances poderá ser reduzido. Além disso, não há confirmação da efetiva prorrogação do contrato atual.
Diante disso, os dados contidos nos autos não demonstram o afastamento do perigo da demora reverso, o que, em conjunto com os demais argumentos expostos, revelam a inadequação da medida cautelar proposta.
***
Sobre o prazo para impugnação do edital, é certo que a SPA deveria ter utilizado a regra específica prevista no seu regulamento, a saber:
Artigo 46. Qualquer cidadão é parte legítima para impugnar edital de licitação por irregularidade na aplicação da Lei vigente.
§ 1º Na modalidade pregão, a impugnação deverá ser apresentada até 2 (dois) dias úteis antes da data fixada para abertura da sessão pública, devendo o Pregoeiro, auxiliado pelas áreas requisitante e jurídica, julgar e responder a impugnação em até 24 (vinte e quatro) horas.
Mais importante do que o mero descumprimento do requisito regulamentar é o fato de que tal se deu em prejuízo do mercado, já que ao fixar o prazo de até três dias úteis antes da sessão para a apresentação de impugnações, a entidade retirou das empresas um dia para potenciais manifestações.
Nada obstante, considero baixa a repercussão da falha. No regime da Lei 10.520/2002, regulamentada pelo Decreto 10.024/2019, o intervalo mínimo de publicação do edital para a modalidade pregão é, em regra, de oito dias úteis (art. 4º, V, da Lei 10.520/2002) , com prazo para impugnação de até três dias úteis antes da sessão (art. 24, Decreto 10.024/2019) .
Ou seja, a empresa acaba tendo apenas quatro dias para acessar o edital, interpretá-lo e impugná-lo. Regra aplicada a pelo menos todos os órgãos da Administração Direta, Autarquias e Fundações da União, e replicada para os demais entes federados. 
Diferentemente, no caso examinado, a versão mais recente do edital foi publicada em 2/6/2021, com sessão prevista para 24/6/2021, isto é, com quinze dias úteis de antecedência em relação à sessão (peça 26) , segundo disposições do art. 85, III, "a" do RILC. E como dito acima, à luz desse mesmo regulamento, as empresas poderiam impugná-lo até dois úteis antes da sessão. Teriam, portanto, em média, doze dias para exercer tal direito. Com o descumprimento da regra, passaram a ter onze dias, o que denota a baixa repercussão da mudança.
Mesmo com o erro, as licitantes dispõem de quase três vezes o prazo que teriam para impugnar o edital do mesmo serviço caso ele fosse licitado por órgão da administração direta, autarquia ou fundação, sob os comandos do Decreto 10.024/2019.
Nesse sentido, e não havendo comprovação de prejuízo específico ao interesse público em decorrência da falha cometida, reputo desproporcional a intervenção no certame, sendo suficiente dar ciência à entidade.
***
Quanto às especificações técnicas, comungo do entendimento consignado na primeira instrução da Selog (peça 11) , no sentido de que tais exigências não configuram irregularidades por si mesmas. 
Em primeiro lugar, diferentemente do que postula o denunciante, as exigências de características são "mínimas" e não "exatas" (item 3.1 do Termo de Referência, peça 25, p. 36) . Ou seja, o contratante deseja que os equipamentos atendam a, no mínimo, os referidos parâmetros de desempenho, e não que ostentem exatamente as características mencionadas. 
Além disso, não há indicação específica de qual ou quais dessas características seriam restritivas, não atendidas pelo mercado, a sustentar a acusação de restrição indevida à competitividade ou direcionamento da licitação. 
Divirjo da posição da unidade instrutora em sua derradeira instrução, de que as especificações seriam indevidas dado que o objeto da contratação seriam os serviços e não os equipamentos. Parece-me claro que o conjunto caminhão e equipamento é central para a correta prestação dos serviços em questão. As características de potência, vazão, pressão de sucção etc. são importantes para a execução da limpeza das galerias pluviais, de modo que, ausente nos autos apontamento específico de falta de razoabilidade em alguma delas, não observo irregularidade.
***
Por fim, pondero sobre a inconveniência na realização de novas oitivas e diligências nesse processo. Os dois pontos não esclarecidos pela SPA são alusivos ao prazo de impugnação do edital e à idade máxima de fabricação do conjunto caminhão e equipamento. 
A meu ver, a unidade jurisdicionada já apresentou as suas considerações a respeito das ditas falhas, de modo que realizar novas medidas saneadoras apenas atrasaria o julgamento do feito, com os consecutivos custos processuais, e sem ganhos para a formação de convicção por parte deste Tribunal.
Diante disso, considerando que as falhas identificadas não justificam a adoção de medida cautelar, e também não revelam gravidade suficiente à responsabilização dos gestores envolvidos, considero suficiente e adequado dar ciência à instituição quanto às duas irregularidades remanescentes, a fim de evitar ocorrências similares no futuro.
Ante o exposto, voto por que o Tribunal adote o Acórdão que ora submeto à deliberação deste Colegiado. 
TCU, Sala das Sessões, em 23 de junho de 2021.
Ministro BRUNO DANTAS 
Relator